臺灣桃園地方法院民事判決　　　　　　　94年度訴字第1049號
原　　　告　甲○○
訴訟代理人　未○○
被　　　告　申○○
　　　　　　丁○
　　　　　　　　　　　　號
　　　　　　丙○
上列二人　　　　　　　身分證統一編號：Ｚ000000000號
法定代理人　寅○○　　住同上
　　　　　　乙○○　　住同上
被　　　告　丑○○　　住台北市○○區○○路2段103巷119弄1
　　　　　　　　　　　　9號3樓
　　　　　　　　　　　身分證統一編號：Ｚ000000000號
上列一人
法定代理人　辛○○　　住同上
　　　　　　午○○　　住同上
被　　　告　巳○○　　住新竹市○區○○里○鄰○○○街76之2
　　　　　　　　　　　　號6樓
　　　　　　　　　　　身分證統一編號：Ｚ000000000號
　　　　　　辰○○　　住同上
　　　　　　　　　　　身分證統一編號：Ｚ000000000號
上列二人
法定代理人　子○○　　住同上
　　　　　　卯○○　　住同上
被　　　告　己○○　　住桃園縣平鎮市○○里○○鄰○○○街41
　　　　　　　　　　　　號4樓
　　　　　　　　　　　身分證統一編號：Ｚ000000000號
　　　　　　庚○○　　住同上
　　　　　　　　　　　身分證統一編號：Ｚ000000000號
上列二人
法定代理人　癸○○　　住同上
　　　　　　戊○○　　住同上
上列被告共同
訴訟代理人　壬○○　　住桃園縣中壢市龍平里龍壽新村37號
上列當事人間請求清償債務事件，於民國94年11月14日辯論終結
，本院判決如下：
    主  文
被告申○○應給付原告新台幣肆拾捌萬捌仟零柒拾元伍角；被告
應給付原告新台幣肆拾捌萬捌仟零柒拾元伍角，並均自民國89年
8月5日起至清償日止，各按週年利率5 ％計算之利息。
原告其餘之訴駁回。
訴訟費用由被告申○○負擔33％，由被告連帶負擔33％，餘由原
告負擔。
本判決命被告申○○給付部分，於原告以新台幣壹拾陸萬參仟元
為被告申○○供擔保後，得假執行；但被告申○○如以新台幣肆
拾捌萬捌零柒拾元伍角預供擔保，得免為假執行。
本判決命被告給付部分，於原告以新台幣壹拾陸萬參仟元為被告
供擔保後，得假執行；但被告如以新台幣肆拾捌萬捌零柒拾元伍
角預供擔保，得免為假執行。
原告其餘假執行之聲請駁回。
    事    實
甲、原告方面：
壹、聲明：
一、被告應給付原告新台幣（下同）1,484,531 元，及自民國83
    年8月28日起至清償日止，按年息5％計算之利息。
二、請准予宣告假執行。
貳、陳述：
一、原告與被告申○○及其配偶即訴外人邵旭約定，由原告於民
    國72年4 月15日向訴外人台灣中小企業銀行中壢分行（下稱
    台灣中小企銀）貸款800,000 元（下稱系爭借款）予被告申
    ○○及邵旭使用，系爭借款之本息由其二人攤還，惟被告申
    ○○及邵旭僅繳息至73年4 月份，且同年2 月份之利息亦未
    支付，嗣邵旭於同年5 月間入監服刑，乃要求原告暫為代墊
    繳款，詎邵旭假釋出獄後，於76年間向原告詐稱要清償系爭
    借款及代其服刑期間所墊付之銀行利息需核對帳務等語，騙
    取原告所持之證據原本，並偽造結算清單，案經最高法院84
    年度台上字第2931號刑事判決（下稱系爭刑事判決）判處罪
    刑確定。被告申○○及邵旭以該偽造之結算清單主張已清償
    系爭借款債務，並提出多件告訴。而原告已於83年間向台灣
    中小企銀清償系爭借款完畢，原告為被告申○○及邵旭分別
    於附表所示日期代墊如附表所示利息共684,531 元及本金80
    0,000 元，又邵旭已經死亡，被告均為其繼承人，應繼承邵
    旭之系爭借款債務，為此依消費借貸及繼承之法律關係提起
    本件訴訟。
二、對於被告抗辯之陳述：
（一）系爭借款直接撥入原告配偶即原告訴訟代理人未○○之帳
      戶內，並在銀行提領現金共800,000 元，原告分別於72年
      4 月20日、23日、6 月27日各交付400, 000元、200,000
      元、200,000 元予邵旭，由邵旭存入其帳戶內。又據台灣
      中小企銀表示75年12月以前之繳息紀錄均已銷毀，原告僅
      以存摺為繳息之證明。
（二）依被告申○○於本院77年度訴字第1069號返還信託物事件
      （下稱系爭返還信託物事件）提出準備書狀稱：「被告（
      即未○○）所提答辯二之所謂八德鄉○○路297 號及其坐
      落之537 －14地號土地，係向台灣合作金庫抵押貸款新台
      幣300,000 元，每期均由被告之妻甲○○按月攤還本息等
      情固為事實，但被告代付之款自73年5 月23日起至75年12
      月23日止計163,761 元，台灣中小企銀另項貸款800,000
      元計233,078 元，合計396,839 元。此代墊款被告已於76
      年1 月22日向原告之夫邵旭取走付清，有被告親列清單可
      稽。」等語，足證被告申○○承認系爭借款利息係由原告
      代其墊付，又被告申○○所謂之還款清單亦經系爭刑事判
      決認定為偽，是被告申○○仍負欠原告系爭借款本息未還
      。
參、證據：提出台灣桃園地方法院檢察署檢察官78年度偵字第10
    95號起訴書、本院78年度訴字第442 號、台灣高等法院82年
    度重上更（五）字第51號、最高法院台上字第2931號刑事判
    決、利息計算表、債務清償證明書、存摺、準備書狀各1 件
    、戶籍謄本8 件、查詢單2 件為證。
乙、被告方面：
壹、聲明：
一、駁回原告之訴。
二、如受不利之判決，願供擔保免為假執行。
貳、陳述：
一、刑事與民事訴訟為獨立審判，系爭借款係由台灣中小企銀直
    接撥入原告之夫未○○之活期存款帳戶中，自係由原告夫婦
    所使用，原告訴訟代理人未○○表示系爭借款係交給邵旭，
    則系爭借款自與被告申○○無涉，而原告迄未舉證證明未○
    ○確有交付系爭借款予邵旭之事實，且被告申○○業經系爭
    刑事判決認定無罪確定在案，原告並未提出足證兩造間有債
    權債務關係存在之證明，則系爭借款自與被告無涉。縱使原
    告對被告申○○、邵旭有系爭借款債權存在，亦已罹於時效
    ，被告拒絕給付。
二、原告及未○○有多項侵占、背信、誣告等前科，其利用系爭
    刑事判決時間久遠，穿鑿附會誣陷被告，其提起本件訴訟，
    顯為權利濫用並違反誠信原則。又原告前稱系爭借款係交給
    邵旭，後改稱係由被告申○○收受，顯有矛盾。又依原告提
    出被告申○○之準備書狀所載，未○○係於76年1 月22日向
    邵旭取走付清墊款，與原告主張系爭借款發生日即72年4 月
    15日不符。
參、證據：提出存摺1件為證。
    理  由
壹、原告主張其與被告申○○及邵旭約定，由原告於72年4 月15
    日向台灣中小企銀貸款800,000 元予被告申○○及邵旭使用
    ，系爭借款之本息由其二人攤還，惟被告申○○及邵旭僅繳
    息至73年4 月份，同年2 月份之利息亦未支付，嗣邵旭於同
    年5 月間入監服刑，乃要求原告暫為代墊繳款，詎邵旭於76
    年間向原告詐稱要清償系爭借款及代其服刑期間所墊付之銀
    行利息需核對帳務等語，騙取原告所持之證據原本，並偽造
    結算清單，案經系爭刑事判決判處罪刑確定。原告已於83年
    間向台灣中小企銀清償系爭借款完畢，分別於附表所示日期
    為被告申○○及邵旭代墊如附表所示利息共684,531 元及本
    金800,000 元，而邵旭已經死亡，被告均為其繼承人，應繼
    承邵旭之系爭借款債務，為此依消費借貸及繼承之法律關係
    提起本件訴訟等語。
貳、被告則以系爭借款係台灣中小企銀直接撥入未○○帳戶，自
    係原告夫妻使用，且原告主張系爭借款交付邵旭，自與被告
    申○○無關，被告申○○亦經刑事判決認定無罪確定，原告
    亦未舉證未○○交付系爭借款予邵旭之事實，系爭借款自與
    被告無涉。縱原告對被告申○○、邵旭有系爭借款債權存在
    ，亦已罹於時效，被告拒絕給付。又依被告申○○提出之準
    備書狀所載，未○○係於76年1 月22日向邵旭取走付清墊款
    ，與原告主張系爭借款發生日即72年4 月15日不符等語資為
    抗辯。
參、本件原告主張其於72年4 月15日向台灣中小企銀貸款800,00
    0 元，迄至83年8 月25日系爭借款清償完畢為止，其分別於
    附表所示日期向台灣中小企銀清償系爭借款如附表所示利息
    共684,531 元及本金800 ,000 元 。另被告申○○與邵旭為
    夫妻，而邵旭已經死亡，被告均為其繼承人之事實，業據原
    告提出與其所述相符之利息計算表、債務清償證明書各1 件
    、查詢單2 件為證，且均為被告所不爭執，自堪信原告此部
    分之主張為真實。
肆、原告又主張系爭借款係其與被告申○○及邵旭約定轉借其二
    人使用，並由其二人攤還系爭借款本息，惟被告申○○及邵
    旭僅繳息至73年4月份，同年2月份之利息亦未支付，嗣邵旭
    於同年5 月間入監服刑，乃要求原告暫為代墊繳款，但邵旭
    於76年間騙取原告所持之證據原本，並偽造結算清單，案經
    系爭刑事判決判處罪刑確定，又依被告申○○之準備書狀所
    述，足證被告申○○承認系爭借款利息係由原告代其墊付等
    語，雖為被告所否認，辯稱：系爭借款係台灣中小企銀直接
    撥入未○○帳戶，且被告申○○業經系爭刑事判決認定無罪
    確定，原告亦未舉證未○○交付系爭借款予邵旭之事實，系
    爭借款自與被告無涉。又依被告申○○之準備書狀所載，未
    ○○係於76年1 月22日向邵旭取走付清墊款，與原告主張系
    爭借款發生日即72年4 月15日不符云云。惟查：
一、原告向台灣中小企銀貸得之系爭借款乃借給邵旭及被告申○
    ○夫妻使用，而原告向台灣中小企銀繳納之系爭借款利息，
    邵旭亦多次表示曾於76年1 月22日與原告之夫未○○結算付
    清乙節，已據邵旭於伊對原告提起之本院77年度訴字第963
    號清償債務事件之上訴程序即台灣高等法院77年度上易字第
    1069號清償債務事件（下稱系爭清償債務事件），及另案本
    院78年度訴字第1058號返還不當得利事件（下稱系爭不當得
    利事件）審理時自承在卷，業經本院依職權調閱前開二事件
    卷宗查對無誤；另被告申○○亦於伊對未○○提起之系爭返
    還信託物事件審理時所提出之準備書狀中自承：「：：三、
    被告（即未○○）所提答辯2 之1 所謂八德鄉新生297 號及
    其座落之537 —14地號土地，係向台灣合作金庫中壢支庫抵
    押貸款新台幣（以下同）300,000 元，每期均由被告之妻甲
    ○○（即原告）按月攤還本息等情固為事實，但被告代付之
    款自73年5 月23日起至75年12月23日止計163,761 元，台灣
    中小企業銀行另項貸款800,000 元計233,078 元，合計396,
    839 元。此代墊款被告已於76年1 月22日向原告（即被告申
    ○○）之夫邵旭取走付清，有被告親列清單可稽（證十一）
    ，：：：」等語，亦有原告提出之準備書狀1 件在卷可稽，
    且經被告自承該準備書狀之真實性，可知邵旭及被告申○○
    確實分別於系爭清償債務事件、不當得利事件及返還信託物
    事件中，承認其二人共同向原告借得系爭借款，並應由其二
    人負擔原告代向台灣中小企銀繳納之系爭借款利息無誤，足
    證原告主張系爭借款係其與被告申○○及邵旭約定轉借其二
    人使用，並由其二人負責攤還系爭借款本息，系爭借款亦已
    交付邵旭收受乙節，應屬真實，否則邵旭及申○○不可能於
    上開民事事件表示已經清償原告向台灣中小企銀代繳之系爭
    借款利息。則原告貸得系爭借款之初，雖係由台灣中小企銀
    直接撥入未○○設於該行之帳戶，亦無法否定邵旭及被告申
    ○○於上開民事事件中承認向原告借得系爭借款及由其二人
    負擔系爭借款利息之事實，故被告請求調閱未○○設於台灣
    中小企銀之活期存款帳戶之紀錄，以證明系爭借款係由未○
    ○收受使用乙節，因無從據為有利於被告之認定，自無調查
    必要。又被告申○○於系爭準備書狀所稱之76年1 月22日乃
    伊主張向未○○清償系爭借款利息代墊款之時間，自與原告
    於72年4 月15日向台灣中小企銀貸得系爭借款之時間不同，
    亦無從因被告申○○所稱之清償時間與原告貸得系爭借款之
    時間不符，即謂原告上開主張係屬不實。再查被告申○○經
    系爭刑事判決認定無罪確定，乃因實際行使系爭偽造結算清
    單之人為邵旭，被告申○○並未參與之故，亦有台灣高等法
    院80年度上更（二）字第377 號刑事判決1 件附卷可按，則
    被告申○○雖非偽造系爭借款之結算清單之人，亦不足以證
    明伊於系爭返還信託物事件所承認向原告借得系爭借款及同
    意自行繳納系爭借款利息之情非為真實。是被告以系爭借款
    乃由台灣中小企銀撥入未○○之帳戶內，且被告申○○於系
    爭準備書狀所稱付清墊款之76年1 月22日，與原告主張系爭
    借款發生日72年4 月15日不符，被告申○○亦經系爭刑事判
    決認定無罪確定為由，辯稱系爭借款與邵旭及被告申○○無
    關云云，顯然無據，並不可採。
二、又查邵旭於系爭清償債務事件、不當得利事件、返還信託物
    事件訴訟中，為證明伊前開所稱與原告之夫未○○結算付清
    原告代墊系爭借款利息所提出之結算清單，則係邵旭以原告
    及未○○所交付之300,000 元貸款繳納本息計算表及系爭80
    0,000 元貸款繳息計算表拼湊影印而成，邵旭並無法提出系
    爭結算清單原本，且邵旭於上開民事事件中，連續行使該偽
    造之結算清單主張原告代墊之系爭借款利息債務已經清償之
    行為，已先後經本院78年度訴字第442 號、台灣高等法院80
    年度上更（二）字第377 號、82年度重上更（四）第11號、
    82年度重上更（五）第51號、最高法院84年度台上字第2931
    號刑事判決，認定邵旭連續行使偽造私文書罪判處有期徒刑
    6 月，減為有期徒刑3 月確定，亦經本院依職權調閱系爭偽
    造文書案件全卷查對無誤，且有系爭清償債務事件、不當得
    利事件、偽造文書案件之判決各1 件附卷足憑，足見邵旭於
    上開民事事件所稱已於76年1 月22日向未○○清償原告代墊
    之系爭借款利息233,078 元云云，顯然不實。而系爭借款既
    經原告轉借予邵旭及被告申○○，邵旭及被告申○○並與原
    告約定由其二人負責攤還系爭借款本息，有如前述，惟被告
    並未提出已向原告清償原告代墊之系爭借款利息及本金之證
    明，自堪信原告主張邵旭僅繳息至73年4 月份，同年2 月份
    之利息亦未支付，迄至83年8 月25日系爭借款清償完畢時止
    ，原告分別於附表所示期日向台灣中小企銀清償系爭借款如
    附表所示利息共684,531 元及本金800,000 元，均係邵旭及
    被告申○○應向其償還之借款乙節為可採。
伍、按稱消費借貸者，謂當事人一方移轉金錢或其他代替物之所
    有權於他方，而約定他方以種類、品質、數量相同之物返還
    之契約。借用人應於約定期限內，返還與借用物種類、品質
    、數量相同之物。未定返還期限者，借用人得隨時返還，貸
    與人亦得定1 個月以上之相當期限，催告返還。給付有確定
    期限者，債務人自期限屆滿時起，負遲延責任。遲延之債務
    ，以支付金錢為標的者，債權人得請求依法定利率計算之遲
    延利息，但約定利率較高者，仍從其約定利率。應付利息之
    債務，其利率未經約定，亦無法律可據者，週年利率為5 ％
    。又繼承人自繼承開始時，除法律另有規定或權利義務專屬
    於被繼承人本身者外，承受被繼承人財產上之一切權利義務
    。繼承人對於被繼承人之債務，負連帶責任。民法第474 條
    、第478 條前段、第229 條第1 項、第233 條第1 項、第20
    3 條、第1148條、第1153條第1 項分別定有明文。經查邵旭
    與被告申○○既對原告共負代償系爭借款利息684,531 元及
    本金800,000 元，共計1,484,531 元之借款債務，可知邵旭
    及被告申○○各應對原告負2 分之1 之償還責任，而邵旭所
    負此2 分之1 之借款債務乃屬財產上之權利義務，被告均為
    邵旭之繼承人，自應繼承邵旭此2 分之1 之系爭借款本息債
    務，是原告主張被告應繼承邵旭之系爭借款本息債務2 分之
    1 ，要屬有據，至原告主張被告應繼承系爭借款本息債務全
    部，則屬無據。
陸、原告又主張被告應清償系爭借款利息及本金共1,484,531 元
    ，及自83年8 月28日起至清償日止，按年息5 ％計算之利息
    ，被告則以系爭借款債務已經罹於時效，而拒絕給付等語。
    按請求權，因15年間不行使而消滅。但法律所定期間較短者
    ，依其規定。又利息之各期給付請求權，因5 年間不行使而
    消滅。為民法第125 條、第126 條所明文。經查原告既自承
    系爭借款本息應由邵旭及被告申○○攤還，惟其二人僅繳息
    至73年4 月份，嗣邵旭於同年5 月間入監服刑，乃要求原告
    暫為代墊繳款，邵旭假釋出獄後亦於76年間向原告詐稱要清
    償系爭借款及代其服刑期間所墊付之銀行利息需核對帳務等
    語，騙取原告所持之證據原本等語，足見原告與邵旭及被告
    申○○原係約定邵旭及被告申○○應於系爭借款每月繳息日
    清償系爭借款利息，並於系爭借款到期日清償系爭借款本金
    ，嗣原告同意於邵旭入獄服刑期間代墊繳系爭借款利息後，
    亦因邵旭於76年間向原告表明清償原告代墊款之意而回復雙
    方原來之清償期日之約定甚明。則原告主張邵旭及被告申○
    ○積欠之73年2 月份及同年5 月份至76年間之系爭借款利息
    債務，應分別早於73年2 月份及邵旭於76年間表示欲清償之
    時，即可請求，另附表所示之其餘系爭借款利息債務則分別
    於附表所示日期即可請求被告清償，惟原告遲至94年8 月4
    日始提起本件訴訟，亦有本院收文章蓋於起訴狀在卷可稽，
    足見如附表所示在79年8 月5 日前之系爭借款利息債務（本
    質上仍為借款債務），均已罹於15年之消滅時效期間，被告
    自得拒絕給付，另原告請求之系爭借款利息及本金債務之法
    定遲延利息部分，在89年8 月5 日之前，亦已罹於5 年之利
    息短期消滅時效期間；惟如附表所示自79年8 月28日起往後
    發生之系爭借款利息債務及系爭借款本金債務，依原告與邵
    旭、被告申○○原約定之清償日，乃分別如附表所示自79年
    8 月28日起以後之日期及83年8 月25日，則均未逾15年之消
    滅時效期間，另此未逾消滅時效期間之系爭借款利息及本金
    債務自89年8 月5 日起之法定遲延利息部分，亦未逾5 年之
    短期消滅時效期間，被告自無拒絕給付之依據。是被告援引
    時效抗辯，拒絕給付如附表所示在79年8 月5 日前之系爭借
    款利息債務及89年8 月4 日前之系爭借款利息及本金債務之
    法定遲延利息，均屬有據，至被告拒絕給付如附表所示自79
    年8 月28日起之系爭借款利息共176,141 元、系爭借款本金
    800,000 元，總計976,141 元及此部分債務自89年8 月5日
    起之法定遲延利息部分則屬無稽。而被告申○○基於債務人
    之地位，應自負上開未逾時效期間之系爭借款利息及本金債
    務2 分之1 ，被告基於邵旭繼承人之身分，則應連帶負上開
    未逾時效期間之系爭借款利息及本金債務2 分之1 ，亦如前
    述，則除被告申○○應自行清償976,141 元之2 分之1 即48
    8,070.5 元之借款債務外，原告自僅得請求被告給付邵旭所
    負其餘2 分之1 之系爭借款利息及本金債務即488,070.05元
    ，從而原告依消費借貸及繼承之法律關係，請求被告申○○
    、被告各給付488, 070.5元，並均自89年8 月5 日起至清償
    日止，各按週年利率5 ％計算之利息，為有理由，應予准許
    ，其此範圍之請求，則無理由，應予駁回。
柒、原告就其勝訴部分，聲請宣告假執行，因原告未提出其在判
    決確定前不為執行恐受難於抵償或難於計算損害之釋明，自
    有命原告提供擔保予以宣告假執行之必要，被告則陳明願供
    擔保請准宣告免為假執行，經核與法律規定相符合，爰分別
    酌定相當之擔保金額併准許之，至原告敗訴部分則因訴之駁
    回而失所依附，應併予駁回之。
捌、本件事證已臻明確，兩造其餘攻擊防禦方法，經核與判決結
    果無影響，不再一一論述，併此敘明。
據上論結，原告之訴為一部有理由，一部無理由，依民事訴訟法
第79條、第85條第2 項、第390 條第2 項、第392 條第2 項，判
決如主文。
中　　華　　民　　國　　94　　年　　11　　月　　30　　日
                  民事第三庭    法　官　林雯娟
以上正本係照原本作成
如對本判決上訴，須於判決送達後20日內向本院提出上訴狀
中　　華　　民　　國　　94　　年　　11　　月　　30　　日
                                書記官　簡維萍
